【裁判字號】    97,重訴,76
【裁判日期】    970723
【裁判案由】    清償債務
【裁判全文】
臺灣高雄地方法院民事判決               97年度重訴字第76號
原      告  甲○○
訴訟代理人  史乃文律師
複代理人    楊申田律師
被      告  丙○○
上列當事人間清償債務事件，本院於民國97年7 月9 日言詞辯論
終結，判決如下：
    主      文
被告應給付原告新台幣壹佰玖拾參萬伍仟元，及自民國九十六年
十二月二十二日起至清償日止，按年息百分之二十計算之利息。
原告其餘之訴駁回。
訴訟費用由被告負擔四分之一，餘由原告負擔。
本判決於原告以新台幣陸拾肆萬伍仟元供擔保後，得假執行。但
被告以新台幣壹佰玖拾參萬伍仟元為原告供擔保，得免為假執行
。
原告其餘假執行之聲請駁回。
    事實及理由
一、原告主張：被告自民國86年5 月間起，即陸續持珠寶及汽車
    等物品，向當時經營立國當舖之原告質押借款，由原告分別
    借款如下：（一）86年5 月26日借款新台幣（下同）100 萬
    元。（二）86年6 月17日借款100 萬元。（三）86年8 月25
    日借款140 萬元。（四）86年9 ～12月間借款120 萬元。（
    五）87年1 月5 日借款20萬元。（六）87年2 月3 日借款10
    萬元。（七）87年2 月16日借款5 萬元。（八）87年6 月26
    日借款8 萬元。（九）87年8 月10日借款745,00 0元。（十
    ）87年8 ～9 月間借款555,000 元及1 萬元，合計已達634
    萬元，利息依兩造約定，為年息60％，共計則為1,715,500
    元。嗣雙方於87年9 月17日協議後，另由原告再於87年12月
    2 日，為被告償還積欠黃勝填之債務1,935,000 元，故被告
    之借款金額合計本金即為8,275,000 元。惟經原告以被告提
    供質押之珠寶流當抵償180 萬元及汽車抵償20萬元後，尚欠
    本金6,275,000 元及利息1,715,500 元。爰依消費借貸之法
    律關係，請求被告償還積欠之債務。並聲明：（一）被告應
    給付原告7,790,500 元，及其中6,275,000 元部分自起訴狀
    繕本送達翌日起至清償日止，按年息20％計算之利息。（二
    ）願供擔保為假執行之判決。
二、被告則以：伊向原告經營之立國當舖為借款時，均係提供相
    當價值之珠寶、手錶、黃金、汽車等動產為質押擔保，原告
    既已將其所提供之質當物流當，自不得再向伊請求清償不足
    額之債權。且原告所收取之利息利率為年息60％，顯然高於
    法定之利率上限20％，就超過部分應不得請求等語，資為抗
    辯。並聲明：（一）原告之訴駁回。（二）願供擔保，請准
    宣告免為假執行。
三、兩造爭執事項：
（一）爭點一：被告向原告借款之金額為若干？
（二）爭點二：被告是否已清償及清償之數額為若干？是否還有
      還款義務？
四、本院對於爭點一之判斷：
（一）原告主張被告向原告借款之總金額為8,275,000 元，其中
      6,340,000 元是在協議前借的，其中1,935,000 元是協議
      後代被告償還黃勝填債務等事實，業經原告提出匯款單據
      、本票、銀行存摺（本院卷第10-47 頁），復有被告提出
      之協議書1 份在卷可佐（本院卷第43-45 頁），且為被告
      所未爭執，應堪信為真。
（二）從而，原告主張兩造間存有8,275,000 元之消費借貸法律
      關係，應為可採。
五、本院對於爭點二之判斷：
（一）有關協議前之6,340,000元部分
  １. 本件原告雖主張所借予被告之6,340,000 元，僅有部分是
      以動產質押借款，經清償後仍不足償還，應由被告清償不
      足額部分。惟被告則抗辯該等借款均有質押物品，是原告
      為逃漏稅而不開當票，全部均為質當借款。本院審酌原告
      係經營合法立案之立國當鋪而以收當為業，是則除有特別
      情形外，立國當鋪本應以持當人持動產為擔保借款為常態
      ，故就被告非以動產擔保借款而係無擔保借款之變態事實
      ，自應由主張此一有利事實之原告負舉證責任。經查：
（１）原告係為長期經營當鋪業之人，對於出借金錢收取利息以
      營利一事應有相當之瞭解。而若原告所主張僅有部分借款
      有質當物擔保，尚有部分款項係為無擔保之借款一事為真
      ，則原告對於有質當物擔保之借款及無質當物擔保之借款
      ，在收取利息之利率上，衡情自應有所不同。惟原告卻又
      自陳其所出借予被告之各筆款項，均為月息5 ％，是在原
      告自認有收取部分質當物之情形下，原告有關部分借款係
      無擔保借款之主張是否可採，已有疑義。
（２）查當舖業收當物品時，應憑持當人之國民身份證或軍人身
      份補給證、外籍人士居留證、護照、服務機關之證件，經
      審慎查驗無誤時，始可收當；查驗時，並應注意左列各事
      項：一、照片與本人之五官特徵是否相符。二、姓名、年
      齡、性別、職業等登記事項是否符合。三、證件有無偽造
      、變造、塗改、冒用等情事。持當人之國民身份證或軍人
      身份補給證、外籍人士居留證、護照、服務機關之證件不
      易辨識時，應拒絕收當，如持當人堅求送當，當舖業應著
      持當人，於當票副聯內捺印左大姆指之三面清晰指紋後，
      始可收當。當舖業應備有登記簿，將收當物品名稱、規格
      、特徵及持當人姓名、年齡、職業、住所等事項，逐日詳
      加登記，以副頁兩份報當地警察機關。收當物品於收當期
      限屆滿之次日，應填寫流當品報告表，送當地警察機關；
      其簿冊報表之格式，由內政部警政署、直轄市主管機關另
      定之。警察機關處理前項資料，應依法守密。當舖業登記
      收當物品，需字跡清晰，不得潦草，其有登記不實或未予
      登記，經警察機關查屬贓物者，以贓物罪嫌移送司法機關
      ，90年8 月27日廢止前之當舖業管理規則第24條定有明文
      。而本件兩造成立上開借款時間，係在90年8 月27日當鋪
      業管理規則廢止之前，原告既為合法之當鋪業者，自應依
      法備妥上開各該文件，然其卻無法提出各筆借款之當票及
      登記簿、流當物報告表等相關文件，則就上開資料無法舉
      證之不利益，即應歸由原告負擔。
（３）又原告所提之被告借款紀錄（本院卷第128-133 頁），均
      係原告自行製作交予被告，且被告亦抗辯該等記錄不實，
      自難以之即認未記載有質當物之款項均屬無質當物擔保之
      借款。而證人即為原告進行珠寶鑑定之珠寶商乙○○亦僅
      係為兩造進行珠寶鑑定，並非明確瞭解兩造間之債權債務
      關係，甚且可由其曾為兩造進行鑑定一事推認被告確有持
      質當物向被告借款之事實，益徵被告抗辯上開借款係有以
      質當物借款一事為真。
（４）綜上，本件原告無法舉證6,340,000 元之借款中有何部分
      係無質當物之借款，自應認上開借款均係由被告持質當物
      向原告所經營之立國當鋪借款而來。
  ２. 按當舖或其他以受質為營業者之質權即營業質權，依民法
      物權編施行法第14條規定，無民法質權規定之適用。關於
      此等營業之質權，有廢止前當舖業管理規則可資適用。依
      其規範，一方面無禁止流質契約之規定，一方面純採物之
      責任。前者乃當期屆滿後，當戶不取贖者，質物所有權即
      歸屬於當舖；後者為質物價值超過受當債權額，當舖不負
      返還餘額之義務，若質物價值不足受當債權額，當舖亦不
      得請求當戶補足，此為營業質權與民法上動產質權之最大
      差異。
  ３. 本件原告在協議前出借被告之6,340,000 元，均係由原告
      經營之立國當鋪收取質當物後所借出，業如上述，而原告
      又已於87年11月間將被告質當物品予以流當之事實，則有
      被告提出原告委託律師寄發之律師函（本院卷第111 頁，
      下稱87年律師函），復為兩造所未爭執，揆諸前揭說明，
      無論原告將質當物流當後所得金額是否足夠清償被告質當
      金額，被告均自不得再行向被告請求補足債權額。從而，
      本件原告於將被告提供之質當物予以流當後，仍請求被告
      給付上開質當金額之本金6,340,000 元及利息1,715,000
      元，與法不合，自無理由。
（二）有關協議後之1,935,000元部分
  １. 有關原告主張其為被告償還黃勝填債務1,935,000 元一事
      ，業經原告提出存摺、本票為證（本院卷46-48 頁），且
      有協議書1 份在卷可佐（本院卷第43-45 頁），復為被告
      所未爭執，堪認原告確有為被告償還黃勝填抵押權欠款1,
      935,000 元而與被告間有1,935,000 元之消費借貸法律關
      係存在。
  ２. 本件被告雖抗辯此部分之借款應已經被告將質當物流當而
      無庸返還。惟查，本件兩造因被告無法清償積欠原告之本
      金及利息而協議，欲以被告提供所有之房地為擔保，由訴
      外人歐慧卿向銀行借款以清償被告積欠原告之款項，有該
      協議書在卷可查。而依該協議書之內容，係由訴外人歐慧
      卿擔任借款人，持原告所有之房屋及土地向銀行借款，欲
      以貸得之款項清償被告積欠訴外人李炳崑之欠款，與素來
      被告持質當物向原告經營之立國當鋪質當情形有異，是此
      部分之借款與立國當鋪之質當業務是否有關，本有疑義。
      再者，被告亦自承其於協議後，係要求原告不得擅自將先
      前提供之珠寶出售，並未曾提供任何珠寶予原告作為擔保
      ，益徵被告並無以任何動產向被告質當借款1,935,000 元
      之意思。甚者，依被告提出之87年律師函所載，該函之發
      文日期係為87年11月23日，而原告主張之1,935,000 元之
      借款，則係原告於同年12月2 日匯款予黃勝填，並由被告
      於同日簽發本票予原告收執，均係在兩造協議及質當物流
      當之後，尤見此部分之借款應與流當物品無關。從而，本
      件被告抗辯有關協議後之1,935,000 元之借款係屬立國當
      鋪之質當業務，即不可採。是被告抗辯原告已將質當物品
      流當而不得再請求清償不足額之債權，即無理由。
  ３. 按稱消費借貸者，謂當事人一方移轉金錢或其他代替物之
      所有權於他方，而約定他方以種類、品質、數量相同之物
      返還之契約；借用人應於約定期限內，返還與借用物種類
      、品質、數量相同之物；遲延之債務，以支付金錢為標的
      者，債權人得請求依法定利率計算之遲延利息。但約定利
      率較高者，仍從其約定利率；當事人得約定債務人於債務
      不履行時，應支付違約金，民法第474 條第1 項、第478
      條前段、第233 條第1 項及第250 條第1 項分別定有明文
      。次按約定利率，超過週年20％者，債權人對於超過部分
      之利息，無請求權，同法第205 條亦有明文。
  ４. 查原告主張曾經貸與被告1,935,000 元，而被告經催告後
      仍未返還，且原告未曾自質當物流當取償等事實，均如上
      述，應堪信為真。又被告亦未提出其他已經償還原告欠款
      之證據，則於原告催告之後，被告自應清償積欠原告之消
      費借貸本金及遲延利息。另本件兩造約定利息為月息5 ％
      ，為兩造所不爭執，此一利率顯已超過週年利率20％，被
      告既已提出抗辯，原告自不得請求超過年息20％之利息。
      從而，原告請求被告清償積欠之本金1,935,000 元，及自
      起訴狀繕本送達之翌日即96年12月22日起至清償日止，依
      不超過法定最高利率年息20％之遲延利息，即有理由。
六、綜上所述，本件原告本於消費借貸法律關係，請求被告給付
    尚未清償之消費借貸款項1,935,000 元，及自96年12月22日
    起至清償日止，按年息20％之遲延利息，為有理由，應予准
    許。逾此部分，則無理由，應予駁回。
七、兩造分別陳明願供擔保請准宣告假執行及免為假執行，就原
    告勝訴部分，均無不合，爰各酌定相當擔保金額准許之。就
    原告敗訴部分，其假執行之聲請已失所附麗，應併與駁回。
八、本件事證已臻明確，兩造其餘主張及攻擊防禦方法，核與判
    決結果不生影響，爰不一一論述，附此敘明。
九、據上論結，本件原告之訴一部有理由，一部無理由，依民事
    訴訟法第79條、第390 條第2 項、第392 條第2 項，判決如
    主文。
中    華    民    國    97    年    7     月    23    日
                  民事第五庭    法  官  林勇如
上為正本係照原本作成。
如不服本判決，應於送達後20日內，向本院提出上訴狀並表明上
訴理由，如於本判決宣示後送達前提起上訴者，應於判決送達後
10日內補提上訴理由書（須附繕本）。
中    華    民    國    97    年    7     月    23    日
                              書記官  吳韻芳


司法院資訊處製作；財團法人民間司法改革基金會備份。
